【裁判字號】    98,消債更,1095
【裁判日期】    981102
【裁判案由】    聲請更生程序
【裁判全文】
臺灣高雄地方法院民事裁定          98年度消債更字第1095號
    聲  請  人  甲○○
上列當事人因消費者債務清理事件聲請更生，本院裁定如下：
    主  文
聲請駁回。
聲請費用由聲請人負擔。
    理  由
一、聲請意旨略以：聲請人有不能清償債務情事，前已提出債權
    人清冊，以書面向最大債權金融機構國泰世華商業銀行股份
    有限公司（下稱國泰世華銀行）請求共同協商債務清償方案
    ，於民國95年6 月間參加銀行公會舉辦之無擔保債務協商機
    制成立並約定分80期、利率0 ％，每月償還新臺幣（下同）
    13,775元，雖聲請人於協商時薪資每月約2 萬5 千元及領有
    補助10,600元，惟因聲請人之薪資扣除生活開銷、扶養3 名
    未成年子女計28,329元後，聲請人每月僅餘7,271 元可供償
    債，實已無力繳納協商款，不得已乃於97年5 月間毀諾，此
    並非聲請人主觀上惡意不履行協商，實乃客觀上確有不可歸
    責於己之事由所致。又聲請人無擔保或無優先權之債務總額
    未逾1,200 萬元，復未經法院裁定開始清算程序或宣告破產
    ，爰依法聲請更生等語。
二、按債務人與金融機構協商成立者，不得聲請更生或清算，但
    因不可歸責於己之事由，致履行顯有重大困難者，不在此限
    ；本條例施行前，債務人依金融主管機關協調成立之中華民
    國銀行公會會員辦理消費金融案件無擔保債務協商機制與金
    融機構成立之協商，準用前項之規定，消費者債務清理條例
    （下稱消債條例）第151 條第5 項、第6 項分別定有明文。
    衡諸債之關係，係以當事人間之信賴關係為基礎，為社會經
    濟組織之重要支柱，故當事人於以法律行為追求自己之利益
    之際，亦應顧及對方之利益，並考量債權債務在社會上之作
    用，本於誠實及信用之原則，行使債權及履行債務。是對於
    已陷入經濟上困境之消費者，若任其於惡性循環之債務窘境
    中自生自滅，將衍生嚴重之社會問題，難以維持安定之社會
    經濟秩序，故為兼顧債權人、債務人雙方之利益，對陷於經
    濟上困境之消費者，乃允其於消債條例施行後，得選擇以重
    建型之更生程序或清算型之清算程序清理其債務，藉以妥適
    調整債務人與債權人及其他利害關係人間之權利義務關係，
    保障債權人獲得公平受償，並謀求消費者經濟生活之重建復
    甦機會。惟對於已與金融機構協商成立，或於本條例施行前
    ，已依金融主管機關協調成立之中華民國銀行公會會員辦理
    消費金融案件無擔保債務協商機制與金融機構成立協商之債
    務人，若非因不可歸責於己之事由，致履行顯有重大困難，
    僅係為圖謀減免債務，而不為債務之履行，自有違債權契約
    為誠信契約之本旨，故依消債條例第151 條第6 項準用同條
    第5 項前段之規定，不得聲請更生或清算，始能避免肇致道
    德危險。次按聲請更生或清算不合程式或不備其他要件者，
    法院應以裁定駁回之，但其情形可以補正者，法院應定期間
    先命補正，消債條例第8 條亦有明文規定。
三、經查：
（一）聲請人於95年6 月依「中華民國銀行公會會員辦理消費金
      融案件無擔保協商機制」與各債權銀行協商成立，當時其
      積欠銀行之總債務為1,102,026 元，每月應繳金額13,775
      元，而聲請人僅繳納協商款22期，即於97年5 月間毀諾等
      情，有國泰世華銀行98年8 月4 日民事陳報狀所附協議書
      、無擔保還款計畫書影本及繳款紀錄在卷可證（見本院卷
      第82、83、89至91、94頁）。且聲請人於消債條例公布施
      行後，另以書面再向最大債權銀行國泰世華銀行請求協商
      債務清償方案，並表明共同協商之意旨，經該銀行以「曾
      參與前置協商成立或銀行公會協商機制成立」為由退件，
      亦有前置協商退件通知函在卷可按（見本院卷第41頁），
      應認真實。
（二）又債務人與金融機構協商成立者，除非因不可歸責於己之
      事由，致履行顯有重大困難，否則不得聲請更生或清算，
      消債條例第151 條第5 項規定意旨甚明。是債務清償方案
      成立後，應由債務人按其條件履行，如於其後發生情事變
      更，在清償期間內之收入或收益不如預期，致該方案履行
      困難甚或履行不能，而有不可歸責於己之事由，始能聲請
      更生或清算。此項規定旨在避免債務人任意毀諾已成立之
      協商，濫用更生或清算之裁判上債務清理程序，蓋以債務
      清償方案係經當事人行使程序選擇權所為之債務清理契約
      ，債務人應受該成立之協議所拘束。
（三）聲請人主張自97年5 月起任職於乙○○○○，每月薪資25
      ,000元，並提出前置協商收入切結書為佐（見本院卷第32
      頁），且其每月領有5,000 元之低收扶助，有郵政存簿儲
      金簿之帳戶明細可證（見本院卷第23、24頁），則聲請人
      目前每月可實際支配之金額應計有30,000元（計算式：25
      000+5000＝30000 ）。
（四）聲請人主張其每月支出膳食費5,400 元、水電費2,000 元
      、勞健保920 元、通訊費642 元、交通費700 元，共計9,
      662 元等語，並提出健保繳費收據、勞工保險被保險人投
      保資料表、手機費繳款單、加油發票等單據（見本院卷第
      21至28頁）為憑，而聲請人上開主張數額未逾其居住之高
      雄市98年度內政部所公告之每人每月最低生活費11309 元
      ，應認其主張每月生活費9,662 元為可採。
（五）按父母對於未成年子女之扶養義務，不因結婚經撤銷或離
      婚而受影響，民法第1116條之2 定有明文。聲請人雖主張
      獨自扶養3 名未成年子女（分別長男為81年3 月生、次男
      82年8 月生、長女93年7 月生），每人每月扶養費6500元
      ，並提出戶籍謄本為憑等語（見本院卷第29、30頁），查
      聲請人原配偶丙○○已歿，所生長男、次男目前均就讀高
      中，均未成年，每月各領有高中就學補助5,000 元一節，
      有前揭戶籍謄本、郵政存簿儲金簿之帳戶明細可證，則聲
      請人主張獨自扶養長男、次男應屬可採。又考量該長男、
      次男就讀高中，花用非大，且聲請人目前身陷卡債之窘境
      ，是本院認應以申報免稅額每名子女每月6,417 元（計算
      式：77000 /12 ＝6416.6，小數點以下四捨五入）為扶養
      必要費用已足夠，則扣除長男、次男之補助款後，聲請人
      每月扶養長男、次男總計2,834 元（計算式：0000-0000
      ＝1417/ 人，1417x2＝2834）為合理。另聲請人之長女為
      其與再婚配偶丁○○共同生育，其與丁○○於94年7 月離
      婚後，該長女每月領有孤苦兒童補助2,200 元之情，有上
      開戶籍謄本、郵政存簿儲金簿之帳戶明細可稽，其長女屬
      學齡前兒童，自應受扶養，揆諸前引規定，該長女所需扶
      養費應由聲請人與離婚配偶丁○○平均分擔。又考量該長
      女年幼，花用非鉅，且聲請人負債甚多，是本院認應以申
      報免稅額每名子女每月6,417 元（計算式：77000 /12 ＝
      6416.6，小數點以下四捨五入）為扶養必要費用已足夠，
      則扣除長女之補助款後，聲請人每月扶養該長女計2,109
      元【計算式：（0000-0000 ）/2＝2108.5，小數點以下四
      捨五入】為合理。據此，以聲請人98年度每月可實際支配
      之金額扣除其每月必要生活費及3 名未成年子女扶養費後
      ，尚有餘款15,395元（計算式：00000-0000-0000-0000＝
      15395 ），應可供清償協商款13,775元，足見聲請人並無
      難以履行協商之情事存在。
（六）依上說明，聲請人自97年5 月毀諾之際迄今，其每月收入
      並未減少，支出亦無增加，而依上述計算結果，其每月之
      餘款尚有15,395元，足以清償協商款13,775元，則聲請人
      事後因維持自身生活、扶養該3 名子女致每月僅餘7,271
      元而無法償債造成毀諾，顯因非可歸責於己之事由致履行
      有重大困難云云，自非可採。
四、綜上所述，本件聲請人既無不可歸責之事由，且依原協商條
    件履行亦非顯有重大困難，應屬聲請更生之要件不備，且又
    無從補正，依首揭條文之意旨，自應駁回其更生之聲請，爰
    裁定如主文。
中    華    民    國    98    年    11    月    2     日
                  民事第五庭    法      官  何佩陵
上為正本係照原本作成
如不服本裁定，應於裁定送達後10日內，以書狀向本院提出抗告
，並繳納抗告費新臺幣1 千元
中    華    民    國    98    年    11    月    2     日
                                書  記  官  陳喜苓


司法院資訊處製作；財團法人民間司法改革基金會備份。
